【裁判字號】    95,交聲,748
【裁判日期】    950530
【裁判案由】    交管條例聲異
【裁判全文】
臺灣板橋地方法院交通事件裁定         95年度交聲字第748號
原處分機關  交通部公路總局臺北區監理所
異  議  人
即受處分人  甲○○
上列受處分人因違反道路交通管理處罰條例案件，對於交通部公
路總局臺北區監理所94年9 月8 日所為之裁決處分（處分案號：
北監自裁字裁40-A0000 0000 號）聲明異議，本院裁定如下：
    主  文
原處分關於吊扣、吊銷及註銷駕駛執照之部分撤銷。
前項撤銷部分不罰。
其餘異議駁回。
    理  由
一、原處分意旨略以：異議人即受處分人甲○○所有之車牌號碼
    CZ-1487 號自用小客車，於民國94年7 月16日12時37分許，
    有經人駕駛，行經臺北市○○○路與濟南路交岔路口處時，
    因行車速度，超過規定之最高時速未滿20公里，而為執勤之
    警員開單舉發。又異議人於收受上開舉發通知單後，具狀聲
    請易處吊扣駕駛執照，故原處分機關即交通部公路總局臺北
    區間裡所乃依照違反道路交通管理事件統一裁罰基準及處理
    細則第43條及第61條等規定，於94年9月8日，逕以北監自裁
    自裁字裁40-A00000000號裁決書，裁處異議人罰鍰新臺幣1,
    700元整，並以一次裁決之方式，另行預示異議人有關罰鍰
    不繳納之相關處分（罰鍰限於94年10月8日前繳納）：(一)
    自94年10月9日起易處吊扣駕駛執照2個月，並限於94年10月
    23日前繳送；(二)94 年10月23日前未繳送駕駛執照者，自
    94年10月24日起易處吊銷，並逕行註銷駕駛執照；(三)駕駛
    執照吊（註）銷後，自94年10月24日起1年內不得重新考領
    駕駛執照」等事項。後因該裁決書郵寄送達予異議人後，異
    議人並未依照期限繳納罰款，且未遵期繳送駕駛執照，故原
    處分機關乃逕依道路交通管理處罰條例第65條第1項等規定
    ，為逕行註銷異議人駕駛執照之處分等語。
二、聲明異議意旨則略以：異議人即受處分人甲○○雖有原處分
    機關即交通部公路總局臺北區監理所於94年9月8日北監自裁
    字裁40-A00000000號裁決書所載「駕駛人行車速度，超過規
    定之最高時速未滿20公里」之違規情事，並經異議人具狀聲
    請易處吊扣駕駛執照，然該裁決書經郵務人員送至異議人陳
    報之臺北縣中和市○○路290 號9 樓之10時，因異議人白天
    上班，並未收到上開裁決書，亦未收到郵局之招領通知，以
    致異議人無法依照規定繳送駕駛執照，而遭原處分機關逕行
    註銷駕駛執照，顯見該裁決書之送達並非合法，而原處分機
    關據該裁決書最終所為之註銷駕駛執照處分，亦非適當，故
    異議人不服該裁處，乃提起本件異議等語。
三、按汽車駕駛人，行車速度，超過規定之最高時速，處新台幣
    1,200 元以上2,400 元以下罰鍰，道路交通管理處罰條例第
    40 條 第1 項定有明文。次按處理違反道路交通管理事件，
    有關文書送達之程序，依行政程序法之規定，亦為違反道路
    交通管理事件統一裁罰基準及處理細則第5 條所明定。另送
    達，不能依前2 條規定（註：第72條之普通送達、第73條之
    補充送達及留置送達）為之者，得將文書寄存送達地之地方
    自治或警察機關，並作送達通知書2 份，1 份黏貼於應受送
    達人住居所、事務所、營業所或其就業處所門首，另1 份交
    由鄰居轉交或置於該送達處所信箱或其他適當位置，以為送
    達；前項情形，由郵政機關為送達者，得將文書寄存於送達
    地之郵政機關，行政程序法第74條第1 項、第2 項亦規定甚
    詳。
四、經查：
（一）異議人即受處分人甲○○固不否認其所有之車牌號碼CZ-1
      487 號自用小客車，於94年7 月16日12時37分許，有經人
      駕駛行經臺北市○○○路與濟南路交岔路口時，有超過規
      定最高時速未滿20公里之違規情事，是異議人所有之前開
      自用小客車，於上述時、地，有經人駕駛而行車速度超過
      規定最高時速未滿20公里之違規事實，應可認定。
（二）其次，異議人委託高居邑於94年8 月17日12時50分許申請
      本件予以易處吊扣駕駛執照，並陳報送達地址為：臺北縣
      中和市○○路290 號9 樓之10，原處分機關進而於94年9
      月8 日製作裁決書，於94年9 月15日送達上開陳報地址，
      因無人收受，郵政機關乃辦理寄存送達，並已製作送達通
      知書置於上開送達處所信箱或其他適當位置以為送達，而
      完成寄存送達程序等情，有原處分機關提出之送達證書、
      交通部公路總局臺北區監理所受理民眾歸責駕駛人〈易處
      開立裁決書〉紀錄單及該所95年4 月14日北監自字第0951
      005013號函各1 紙在卷可按，是原處分機關逕自向異議人
      陳報之上開地址送達裁決書自屬合法，異議人所辯：未接
      獲裁決書云云，自無可採。據此，該裁決書所載行政處分
      ，既已於送達之日起生效，異議人如有不服，應於94年9
      月15日翌日起20日內，即同年10月5 日以前聲明異議，始
      為合法。查本件異議人於95年4 月21日始具狀聲明異議，
      此有聲明異議狀上臺北監理所之受理戳章附卷可稽，是異
      議人提起聲明異議已逾前述異議期間，應屬異議不合法，
      本應予以駁回，惟查，本件處分，原處分機關於裁決書「
      處罰主文」除記載「罰鍰新台幣壹仟柒佰元整，並依第63
      條第1 項記違規點數1 點，罰鍰限於94年10月8 日前繳納
      」外，另併列「上開罰鍰逾期不繳納之處分：（一）自94
      年10月9 日起易處吊扣駕駛執照2 個月，並限於94年10月
      23日前繳送（二）94年10月23日前未繳送駕駛執照者，自
      94年10月24日起易處吊銷，並逕行註銷駕駛執照（三）駕
      駛執照吊（註）銷後，自94年10月24日起一年內不得重新
      考領駕駛執照」等記載，易言之，原處分機關以一紙裁決
      書同時記載「罰鍰」、「吊扣駕駛執照」、「吊銷駕駛執
      照」及「逕行註銷」等四種處分，又因異議人未依限繳納
      罰鍰，亦未依限繳送駕照，因而原處分機關依該紙裁決書
      ，自94年10月24日起，易處吊銷，並逕行註銷駕駛執照。
      異議人對於罰鍰處分固不爭執，且表示願意易處吊扣駕駛
      執照，惟對於易處吊銷駕照之處分，仍不服而提起本件聲
      明異議。是本件之爭點即為：原處分機關可否以一紙裁決
      書同時記載四種不同效果之處分？本件易處吊銷駕駛執照
      之處分是否合法？
（三）按易處吊扣或吊銷駕駛執照處分（以下簡稱易處處分）之
      法律依據，依該裁決書「簡要理由」欄之記載，係依據道
      路交通管理處罰條例第65條第1 項第3 款之規定：「汽車
      所有人、駕駛人違反道路交通管理，經主管機關裁決後逾
      15日未向管轄地方法院聲明異議，或其聲明異議經法院裁
      定確定，而不依裁決或裁定繳納罰鍰或不繳送汽車牌照、
      駕駛執照者，依左列規定處理之：（第3 款）罰鍰不繳者
      ，按其罰鍰數額，易處吊扣汽車牌照或駕駛執照1 個月至
      3 個月；不依期限繳送汽車牌照或駕駛執照者，吊銷其汽
      車牌照或駕駛執照」。該「簡要理由」欄另記載吊銷駕照
      之方式為：經吊銷駕駛執照者，依同條（指第65條）第1
      項第1 款規定（經處分吊銷汽車牌照或駕駛執照者，由公
      路主管機關逕行註銷），逕行註銷駕駛執照。而所謂「易
      處處分」之本質應屬「行政執行」性質，而非行政秩序罰
      。行政秩序罰係行政機關為維持行政上秩序，以達成行政
      目的，對行為人過去違反行政上義務者，所為之處罰，又
      稱行政罰或行政制裁罰；而行政執行者，係於行政執行程
      序中，針對不履行行政義務之相對人，以強制執行之手段
      ，使其履行過去之義務，或產生與履行義務相同之事實狀
      態之謂。前者屬處罰之行政處分性質，後者非屬處罰性質
      ，而係執行之手段，屬事實行為；前者處罰規定散見各行
      政法規，以「行政罰法」為統一適用之法典，後者則係依
      行政執行法之規定為之；前者之種類有罰鍰及其他態樣不
      同之不利益處分，至於後者則有「怠金」、「代履行」及
      「直接強制」等手段。是二者無論對象、目的、本質及程
      序均有不同，不容混淆。又「易處處分」係以吊扣、吊銷
      駕照及逕行註銷等強制執行之方式，促使違規行為人履行
      其所遭受之行政罰處分，以本件而言，即係以此等易處處
      分，使行為人繳納違規受罰鍰處分1,700元之義務，以達
      強制執行之目的，依行政執行法第4 條第1 項前段之規定
      ，得由原處分機關或該管行政機關為之。所以原處分機關
      固有權執行此等易處處分，以督促違規人履行前所受行政
      罰之義務。惟按依法令或本於法令之行政處分，負有行為
      或不行為義務，經於處分書或另以書面限定相當期間履行
      ，逾期仍不履行者，由執行機關依間接強制或直接強制方
      法執行之。前項文書，應載明不依限履行時將予強制執行
      之意旨。行政程序法第27條定有明文。此即行政法學說所
      稱之「告戒」程序，告戒程序係以書面限定相當期間履行
      ，並載明不依限履行時將予強制執行之意旨。換言之，告
      戒內容至少必須包括「限期履行義務」及「告知將實施強
      制執行方法」之意旨。又易處處分之目的，無非係欲藉由
      駕照被吊扣或甚至吊銷之直接強制方法，形成證照被吊扣
      （銷）之極度不便壓力，進而逼迫義務人履行原處罰之罰
      鍰義務，所以在吊扣（銷）駕照處分未送達予義務人前，
      此類行政處分（或事實行為）尚無法發生外部效力，而無
      法對義務人產生實際上的督促效果，亦即原處分機關必須
      先確定受處分人已收到裁處罰鍰之裁決書，而已逾期未聲
      明異議，始得再送達另紙裁決書（或強制執行處分書），
      限定繳納罰鍰之期限，並表明於期限屆至後將執行吊扣駕
      照處分之行政執行，如又未依期限繳送駕照，始得再送達
      另紙定期執行吊銷駕照之處分，並告以自何時起逕行註銷
      ，並將該註銷效果之處分書再行送達受處分人，亦即原處
      分機關如欲執行易處處分之行政執行方法，即應遵守行政
      執行法第27條所定之告戒程序，於每次更易執行方法時，
      應定期命履行期限及將發生之效果，始為合法。
      本件原處分機關卻於屬於行政秩序罰之罰鍰處分裁決書併
      列記載何時執行易處處分之效果，原處分機關尚未確定行
      政秩序罰處分已合法送達生效，即直接於內部作業，以單
      純自行記載之日期，依次為吊扣至吊（註）銷處分，而省
      略歷次之告戒程序，此種圖行政機關作業方便，而忽略人
      民依法應享有之程序保障及權利之作法，顯有違法及不當
      之處，自應予以撤銷。
（四）又按書面之行政處分，應送達相對人或已知之利害關係人
      ，行政程序法第100 條第1 項前段，定有明文。又關於送
      達之各種方式，行政程序法第1 章第11節（第67條至第90
      條）均定有明文，其中不論是行政機關之自行送達或郵務
      送達，抑或補充送達、留置送達、寄存送達或例外之公示
      送達等規定，除公示送達外，均係掌握「書面之行政處分
      ，應使該書面達到於應受送達人之處，使其得以知悉該行
      政處分之內容及效果等」之原則。換言之，此處共計有4
      種單獨之行政處分（均屬行政秩序罰）：罰鍰、吊扣駕照
      、吊銷駕照及逕行註銷等。依上述行政程序法之規定，亦
      應分別送達受處分人，使其得以分別知悉各次行政處分之
      內容，而得選擇對何次之處分提出不服，焉有為求行政作
      業方便，而捨人民訴訟權益於不顧，而將所有處分一併記
      載於一紙裁決書之理？
（五）綜上所述，原處分機關依據僅得發生罰鍰效果之裁決書，
      一併記載易處吊扣及吊銷駕駛執照之處分，並進而予以執
      行，於程序上已有違法之處，此部分易處處分，均因未經
      合法送達，而均不生效力，亦即本件裁決書對異議人所生
      之效果，僅有罰鍰處分，雖異議人逾期異議已屬違法，惟
      原處分機關僅得對之執行罰鍰處分，現竟執行吊扣，進而
      吊銷駕照之處分，自屬違法，原處分既有如上違法不當之
      處，自應由本院將原處分撤銷，另為主文第2 項之諭知。
      至其餘受處分人於舉發單所載之時、地既有超速之行為，
      其違規事實明確，原處分機關依法裁處並無違誤，此部分
      異議為無理由，應予駁回。
五、據上論結，應依道路交通案件處理辦法第19條、第20條前段
    ，裁定如主文。
中    華    民    國    95    年    5     月    30    日
                        交通法庭  法  官 鄭燕璘
以上正本證明與原本無異。
如不服本裁定應於送達後5日內向本院提出抗告狀（應附繕本）
。
                                  書記官 呂紹明
中    華    民    國    95    年    5     月    30    日


司法院資訊處製作；財團法人民間司法改革基金會備份。
